【裁判字號】    97,台上,2702
【裁判日期】    971225
【裁判案由】    拆屋還地等
【裁判全文】
最高法院民事判決            九十七年度台上字第二七０二號
上  訴  人  己○○
            庚○○
共      同
訴訟代理人  林石猛律師
            張碧華律師
被 上訴 人  甲○○
            乙○○
            丙○○
            丁○○
            戊○○
上列當事人間請求拆屋還地等事件，對於中華民國九十七年八月
十三日台灣高等法院高雄分院第二審判決（九十六年度上字第一
八八號）提起上訴，本院判決如下：
    主  文
上訴駁回。
第三審訴訟費用由上訴人負擔。
    理  由
本件被上訴人主張：訴外人侯榮仙原為坐落高雄市○○區○○段
一五四地號土地（下稱系爭土地）之共有人，於民國八十七年間
，經由當時其他共有人即被上訴人甲○○、丙○○、丁○○與訴
外人曾永超、周陳阿怨、賴滿福之同意，在系爭土地上興建如原
判決附圖Ａ所示面積一百八十九點六八平方公尺之門牌高雄市○
○區○○路一００號建物（下稱系爭建物），侯榮仙並以其所有
系爭土地應有部分七分之一及系爭建物設定抵押權予訴外人中國
農民銀行股份有限公司（後合併予合作金庫商業銀行股份有限公
司，下稱農民銀行），擔保其與該銀行之借款債務。因侯榮仙屆
期無法清償債務，農民銀行乃聲請法院拍賣抵押物，由甲○○行
使優先購買權買受侯榮仙所有系爭土地之應有部分七分之一，系
爭建物則由上訴人於九十五年十月四日向法院拍定取得所有權。
惟系爭土地已由伊等及訴外人中華民國取得共有，原共有人同意
侯榮仙使用系爭土地，應屬無償之使用借貸關係。伊等不同意上
訴人繼續使用，上訴人所有之系爭建物無合法之占有權源。爰依
先位聲明，求為判命上訴人應將系爭建物拆除，並將系爭土地交
還伊等及其餘共有人。又追加備位聲明，依民法第八百七十六條
規定，求為核定上訴人在系爭土地面積二百五十九點六平方公尺
之法定地上權，存續期間自九十六年三月三十日起至一百四十七
年六月三日止，每月應給付被上訴人甲○○地租新台幣（下同）
一萬四千一百三十四元，應給付其餘被上訴人地租各七千零六十
八元。上訴人並應給付被上訴人甲○○二十萬零二百三十二元，
給付其餘被上訴人各十萬零一百三十元，及自九十七年六月十一
日起至清償日止，按年息百分之五計算之利息。上訴人上開給付
，均由己○○負擔百萬分之九十九萬九千九百九十九，由庚○○
負擔百萬分之一之判決（第一審駁回被上訴人之請求，被上訴人
提起上訴，並追加備位聲明，原審就備位之訴部分，求為核定上
訴人就系爭建物自九十五年十月四日起成立之法定地上權，存續
期間為五年，每月應給付地租為四萬九千四百七十四元；上訴人
並應給付被上訴人九十八萬九千四百八十元，及自九十七年六月
十一日起加計法定遲延之利息。被上訴人請求給付地租超過上開
本息部分，已經原審駁回，及就地上權存續期間之核定，未據其
聲明不服，上訴人就其敗訴部分提起第三審上訴）。
上訴人則以：系爭土地之原共有人侯榮仙既於八十七年間經系爭
土地原全體共有人之同意，在系爭土地上興建系爭建物，則原共
有人間就系爭土地即已成立分管契約。又侯榮仙對系爭土地之應
有部分七分之一，系爭建物為其單獨所有，嗣經拍賣而拍定人各
異時，應認系爭建物對基地有法定地上權存在，是伊為有權占有
。被上訴人請求核定之法定地上權地租應依土地法第一百零五條
、第九十七條之規定，以土地申報地價年息百分之五計算定之。
且系爭建物附近金鼎路二七五號印刷廠為透天四樓，月租一萬八
千至二萬元，鼎力路一０五號五金行亦為透天四樓，月租二萬元
，本件租金亦應以此為計算標準等語，資為抗辯。
原審以：系爭土地原為甲○○、丙○○、丁○○、曾永超、周陳
阿怨、顏滿福、侯榮仙所共有，應有部分各為七分之一，於八十
七年間侯榮仙與其餘共有人約定，由侯榮仙使用系爭土地全部，
並出具同意書同意由侯榮仙在系爭土地上興建系爭建物等情，業
據被上訴人陳明在卷，並有系爭土地異動索引、土地使用權同意
書可稽，當時之土地共有人全體既已同意由共有人侯榮仙使用系
爭土地全部，自屬於土地共有人間因分管契約所為之管理方法。
嗣共有人周陳阿怨於九十一年間將系爭土地之應有部分出賣予被
上訴人戊○○；共有人曾永超死亡後，由其子即被上訴人乙○○
限定繼承。乙○○、戊○○繼受應有部分時，自應知悉系爭土地
上已有系爭建物使用之分管狀態存在，應受上開分管契約之拘束
，侯榮仙所有之系爭建物占有系爭土地仍屬有權占有。查侯榮仙
於八十七年間興建系爭建物時，將系爭土地之應有部分及系爭建
物設定抵押權予農民銀行，因未能清償債務，農民銀行聲請法院
拍賣，系爭建物由上訴人拍定，而土地應有部分則由甲○○行使
優先承買權而買受等情，經調閱執行事件卷宗屬實。被上訴人先
位聲明請求上訴人拆屋還地一節，自無理由。又兩造就地租、期
間及範圍無法協議決定，則被上訴人請求法院以判決定之，即屬
有據。就法定地上權範圍部分，系爭建物占有土地面積為一百八
十九點六八平方公尺，其餘部分則為空地等情，此有上開土地登
記謄本、複丈成果圖可按。參酌建造房屋應預留空間為法定空地
之用，且系爭建物係以全部土地面積申請使用執照，該空地自不
宜與系爭建物分歸不同之人使用，本件法定地上權範圍應為系爭
土地之全部，即二百五十九點六平方公尺。系爭建物依高雄市政
府地政處所訂之「高雄市地價查估用建築改良物標準單價、耐用
年數及折舊率表」所載，鋼骨造之耐用年數為六十年，有群益不
動產估價師事務所九十七年群高字第一九七０三０五號函可稽，
參酌民法第四百二十五條之一第一項所定，法定地上權期間自應
以建築物耐用年數定之，否則無異限制上訴人對系爭建物所有權
行使期間。系爭建物於八十七年六月四日建造完成，有系爭建物
第一次登記申請書足憑，自得使用至一百四十七年六月三日，而
上訴人於九十六年三月三十日收受執行法院所發給之權利移轉證
書時，即取得系爭建物所有權，並自該日起取得法定地上權，是
系爭建物法定地上權存續期間，應自九十六年三月三十日起至一
百四十七年六月三日止，洵屬適當。查系爭土地位於高雄市○○
路與金鼎路口，周邊商店林立，為住商混合區，附近有公車管理
處、高雄市農會鼎力辦事處、文藻外語學院等機構等情，有勘驗
筆錄及照片可憑，是系爭土地所處位置尚稱繁榮。又兩造同意由
立固不動產估價師事務所鑑定地租，經鑑定結果，依「租賃實例
比較法」及「積算法」合併計算，並採加權評估方式，即「租賃
實例比較法」市場性較高，賦予權重百分之六十，「積算法」賦
予權重百分之四十，系爭土地之合理地租為每坪六百三十元，即
每月四萬九千四百七十四元等情，有立固不動產估價師事務所九
十七年立高分院訟字第九七０五００號函附不動產估價報告書可
參，其鑑定過程及計算方式核屬有據，自應可採。系爭建物原係
經營便利商店營業使用，上訴人表示將來擬為公司行號自用，故
相當於租金之不當得利金額，即不受土地法第九十七條規定之限
制。上訴人又抗辯系爭建物附近金鼎路二七五號印刷廠為透天四
樓，月租一萬八千至二萬元，鼎力路一０五號五金行亦為透天四
樓，月租二萬元，本件租金應以此為計算標準云云。然並未提供
上開租賃資料以供參酌，自難為本件之參考，而採為有利上訴人
之證據。上訴人於九十六年三月三十日收受執行法院所發給系爭
建物之權利移轉證書，則核定地上權地租，應自該日起算。乙○
○、丙○○、丁○○、戊○○應有部分各為七分之一，則每月得
請求之地租各為七千零六十八元，甲○○應有部分為七分之二，
每月得請求之地租則為一萬四千一百三十四元。另己○○就系爭
建物應有部分為一百萬分之九十九萬九千九百九十九，庚○○之
應有部分則為一百萬分之一，此有建物登記第一類謄本可憑，是
己○○、庚○○應向被上訴人給付之地租各為上開金額之一百萬
分之九十九萬九千九百九十九及一百萬分之一。綜上，應核定系
爭地上權之範圍為系爭土地全部，存續期間自九十六年三月三十
日起至一百四十七年六月三日止，上訴人每月應給付被上訴人甲
○○地租一萬四千一百三十四元，應給付其餘被上訴人地租各七
千零六十八元，上訴人上開給付，由己○○負擔一百萬分之九十
九萬九千九百九十九，由庚○○負擔一百萬分之一。又被上訴人
請求給付之地租自九十六年三月三十日起至九十七年六月四日止
，共計十四個月又五日，是上訴人應給付甲○○之地租為二十萬
零二百三十二元，應給付乙○○、丙○○、丁○○、戊○○之地
租各為十萬零一百三十元，上訴人以上給付，應由己○○負擔一
百萬分之九十九萬九千九百九十九、庚○○負擔一百萬分之一。
故被上訴人先位聲明，請求上訴人將系爭建物拆除，將系爭土地
交還被上訴人及其餘共有人，為無理由。而被上訴人追加備位聲
明請求法院核定法定地上權之範圍、期間、地租，於法有據，自
應准許。另被上訴人請求上訴人給付同上金額之地租，及均自追
加訴狀繕本送達翌日即九十七年六月十一日起至清償日止，按年
息百分之五計算之法定遲延利息部分，為有理由，併准許之。以
上給付，應由己○○負擔一百萬分之九十九萬九千九百九十九、
庚○○負擔一百萬分之一，被上訴人逾此所為請求，為無理由，
並說明兩造其餘之攻防方法之取捨意見，因就前開備位之訴部分
，為被上訴人一部勝訴之判決，並駁回其餘追加之訴，經核於法
洵無違誤。查有關系爭法定地上權地租之核定，經原審審酌系爭
建物原係經營便利商店營業使用，上訴人表示將來擬為公司行號
自用，上訴人抗辯租金應依附近較低標準計算云云，惟未能舉證
以實之事由，認定依兩造同意之立固不動產估價師事務所檢附之
不動產估價報告書作為核定地租之依據，難謂有何違背法令。上
訴論旨，徒就原審認定事實、取捨證據之職權行使，指摘原判決
關此部分為不當，聲明廢棄，為無理由。
據上論結，本件上訴為無理由。依民事訴訟法第四百八十一條、
第四百四十九條第一項、第七十八條，判決如主文。
中    華    民    國  九十七  年   十二   月  二十五  日
                      最高法院民事第五庭
                          審判長法官  劉  延  村
                                法官  許  澍  林
                                法官  黃  秀  得
                                法官  童  有  德
                                法官  許  正  順
      本件正本證明與原本無異
                                      書  記  官
中    華    民    國  九十八  年    一    月    六    日
                                                      Ｅ


司法院資訊處製作；財團法人民間司法改革基金會備份。
